【裁判字號】    90,易,428
【裁判日期】    900829
【裁判案由】    著作權法
【裁判全文】
臺灣板橋地方法院刑事判決                            九十年度易字第四二八號
    公  訴  人  臺灣板橋地方法院檢察署檢察官
    被      告  丙○○
右列被告因著作權法案件，經檢察官提起公訴（八十九年度偵字第二○二八○號），
本院判決如左：
    主  文
丙○○無罪。
    理  由
一、公訴意旨略以：被告丙○○為臺北縣三重市○○路○段一五三之一號佳德電器行
    之負責人，明知其於民國八十八年八月間某日向米笛科技股份有限公司某不知名
    之業務員以新台幣（下同）一萬三千五百元之價格購入之米笛伴唱機，其內搭配
    播映之影音光碟中所燒錄之「心內話」等如附表所示之歌曲，係未經著作財產權
    人甲○○唱片有限公司（以下簡稱為「甲○○公司」）同意而擅自重製之侵害著
    作權重製物，仍基於散佈之概括犯意，自購入時起將該部伴唱機連同其內搭配之
    二片影音光碟片以一萬四千五百元之價格連續陳列在其經營之佳德電器行內販售
    。嗣於八十九年九月二十六日下午四時十五分許，在上址店內為警扣得燒錄有如
    附表所示歌曲之丙○○所有影音光碟二片及米笛伴唱機一台、點歌本二本云云，
    因認被告丙○○涉嫌連續犯著作權法第九十三條第三款之以明知係侵害他人著作
    權之物而散布罪。
二、按犯罪事實應依證據認定之，無證據不得推定其犯罪事實，如不能證明被告犯罪
    者，應諭知無罪之判決，刑事訴訟法第一百五十四條、第三百零一條第一項分別
    定有明文。所謂認定犯罪事實之證據，係指足以認定被告確有犯罪行為之積極證
    據而言，苟未能發現相當證據，或證據不足為不利於被告事實之認定時，即應為
    有利於被告之認定，更不待何有利之證據，亦不能以推測或擬制之方法，以為裁
    判基礎（最高法院二十九年上字第三一○五號、四十年台上字第八六號、五十六
    年度台上字第八○七號判例意旨參照）。
三、公訴人認被告涉嫌連續犯著作權法第九十三條第三款之以八十七條第二款之方法
    侵害他人著作權罪名，無非以告訴人甲○○公司代理人廖欣漪、乙○○之指訴、
    前揭扣案物及送貨單一紙、現場照片二十張，暨被告辯稱伊以一萬七千元價格販
    售云云不足採信等情立論。訊據被告丙○○堅決否認有何違反著作權法犯行，辯
    稱：伊僅購入一台米笛伴唱機未曾賣出，而扣案之影音光碟片始終放在紙箱內，
    未擺在音響架上或當眾播放，且包裝紙箱內附有保證光碟片內之歌曲均經合法授
    權之保證書，伊根本不知其內所燒錄之歌曲係非法之重製物，至廖欣漪所證之播
    放情形係渠會同警員前來查扣時自行播放等語。經查：
  (一)扣案之伴唱機經置入查獲之二片光碟接上電視播放，螢幕上均先出現「Mircale
    DVD米笛科技股份有限公司Mircale  Digital Co,Ltd.」字樣，繼出現選歌畫面
    ，經點選後，螢幕上繼出現各首歌曲之名稱、歌詞內容及風景畫面，其中表層封
    漆為紅色、標有MP3字樣之光碟所播出之聲音，係以樂隊伴奏由真人現場演唱，
    應屬MP3格式檔案，另一表層封漆為椰子樹圖樣之光碟其內所燒錄之音樂非live
    型式，係類似電子音樂伴奏之歌曲，應屬MIDI格式等情，業經本院於九十年三月
    二十一日審理時當庭勘驗、已記明筆錄在卷，並有敘述告訴米笛科技股份有限公
    司所出品之伴唱機係全球第一台採用MP3科技、一片DVD光碟可容納4000首等畫面
    之網頁三紙及告訴人提出之電腦讀取米笛光碟畫面二紙可稽，被告亦供稱扣案之
    二片光碟係買入米笛伴唱機之原裝紙箱所附贈，參以一般市售之伴唱機內之Mask
    Rom之容量有限，通常僅燒錄有播放MIDI檔案及抓取字型檔組合於螢幕上所需之
    驅動程式，至伴唱所用之歌詞、歌曲、合聲及背景等影音檔案則需另置入光碟等
    型式之儲存載體始能播放，可見扣案之伴唱機及二片光碟均係由米笛科技股份有
    限公司所生產，系爭之音樂檔案則皆燒錄於查獲之二片光碟中，則扣案之點唱機
    顯與告訴人之著作權無涉，被告就扣案之光碟片亦不生重製他人詞、曲著作之問
    題，其有無販賣、陳列侵害他人著作權之重製物，自應就該二片光碟內容及其可
    能之侵害之樣態樣分別觀察。
  (二)MIDI（MIDI  Sequencer）乃係將歌曲內之各音符利用軟體加以編輯，指揮電腦
    之硬體或其內安裝之軟體中所存之各種樂器模擬音色檔各應播放若干秒數、何時
    應休止多久之一種電子合成音樂檔案，所編成之MIDI檔，就其音符、休止如有變
    動或加上裝飾音，乃係變更原歌曲著作同一性予以「改作」；若全無更迭，其單
    純利用原創作之歌曲內容加以編輯，乃類似「筆錄」之方式重製原歌曲之內容，
    依著作權法第三條第一項第五款規定，應屬有形之「重製」，且改作依著作權法
    第二十五條規定，並不妨害著作之保護，是附表一所示之歌曲如經米笛公司以
    MIDI格式燒錄於椰子樹圖案之光碟內，不論是否由該公司編輯，均係就原歌曲著
    作為重製。又MP3係將演唱（奏）之錄音利用軟體程式濾掉人體耳朵無法聽到之
    音頻，再將剩餘部分按一定之編碼方式加以一定比率之壓縮，使原檔案變小之一
    種音樂檔案格式，其本質乃係原錄音內容之重現，是米笛公司如擅將某歌星演唱
    如附表二所示之詞曲壓縮成MP3檔案格式之光碟，除直接侵害經授權之唱片公司
    就歌手所演唱之錄音著作財產權外，因衍生著作依著作權法第二十五條規定，並
    不妨害原詞曲著作權之保護，有如前述，其就詞曲之利用，仍應得該歌曲、歌詞
    之著作財產權人之同意。再者，扣案二片伴唱光碟播放時在螢幕上顯現之歌詞，
    乃就原屬.txt 格式之文字內容，插入適當之空白，使其符合音樂節拍之緩急長
    短，再編成字幕檔案併同音樂燒錄於光碟內（米笛公司網站：http://www.mdtek
    .com.tw上教授如何自製卡拉OK伴光碟網頁之說明參照），自屬原歌詞著作之重
    製。茲扣案之二片光碟內所含之曲目，依扣案之二點歌本所載曲目及本院勘驗結
    果所示，固分別燒錄有告訴人主張其享有著作財產權如附表所示之全部歌詞、歌
    曲；惟該二片光碟內所收錄之MIDI檔及字幕檔均非被告所重製，紅色光碟內所燒
    錄由余天、江蕙等歌手所演唱之歌曲，亦未經享有各錄音著作財財產權之唱片公
    司另為告訴，故被告有無侵害告訴人享有詞、曲之著作權，所應審究者，就光碟
    本體方面，應視其就扣案二片光碟分別係附表一、二所示歌曲或歌詞之重製物是
    否明知，而有陳列、散布、意圖營利而持有之行為，就其播放於螢幕部分，則應
    視其曾否以該二片光碟為公開演出而定。
  (三)被告始終否認曾賣出米笛點唱機或陳列、散布扣案之二片光碟予顧客或在店內公
    開播放予不特定人觀賞，而本件並無售出前開機器、光碟之帳單或發票扣案，卷
    附之送貨單，依告訴人公司之市場調查員廖欣漪所證乃其喬裝為顧客前往詢價時
    由老闆娘林美蘭出具，參以林美蘭證稱：「（現場查扣的二片光碟原先放在紙箱
    內？）對的，但是我不知道是否原廠所附送的，我們沒有另外去買來，：：警察
    查獲的時候二片光碟就放在紙箱裡面，平常光碟都放在紙箱內，只有機器放在架
    子上面，我們二片光碟都沒有單獨出售，二本歌本查獲當時一本在紙箱內，有保
    證書那本小的放在機器裡面，這二本歌本也是機器附贈的。：送貨單是我寫的，
    ：：（偵查卷二十八頁到三十八頁照片是否都是查獲當時所拍攝的？提示並告以
    要旨）對的，這都是我們店裡的情形，電視畫面是查扣的時候他們把光碟拿進去
    播放的，查扣的時候我們沒有正在播放光碟，我們店外有一個玻璃門，：：當時
    我先生不在。（查扣的二片光碟在平常有無播放給不特定的人看？）幾乎沒有，
    這台機器我們都沒有賣過，平常我有拿紅色那片播放來自己聽，我播放的時候沒
    有客人在旁邊，我都是自己聽的，椰子樹那片我都沒有播放給別人聽過，：：我
    們店裡沒有請其他人看店」（見本院九十年七月十八日訊問筆錄），廖欣漪亦陳
    稱：「我二次去的時候機器都陳列在架上，但原先都沒有播放侵權的歌曲，我有
    詢價他們才把光碟插進去機器裡面播放，扣案的二片光碟原先都放在箱子裡面，
    但是紙箱是放在機器旁邊，後來老闆娘把紙箱打開拿光碟來播放，我二次去的時
    候都沒有看見那二片陳列在架子上或放在機器上面，我二次去的時候，被告都不
    在，：：我二次去的時候都沒有看見別人來買米笛的機器，我去的時候也沒有看
    見他們單獨把二片光碟拿出來賣，：：當時二次我們播放的時候，都沒有路人在
    旁邊觀看，：：（九月二十六日扣案之光碟在何處查扣？）都是在同一個紙箱裡
    面拿出來的，它是用一個像書本一樣的盒子裝起來」（見本院九十年六月十一日
    訊問筆錄），即不能證明同於扣案二片內容之光碟曾在佳德電器行之展示架上陳
    列、散布予第三人，或除廖欣漪二次為蒐證時播放外，尚有公開演出予不特定之
    第三人觀賞之行為；至林美蘭在店內播放自娛，並無足認係被告指使之證據，要
    難因其與被告為夫妻，即逕認係被告推為。
  (四)比較告訴人提出內含五千三百首歌曲之點將家伴唱機廣告單所載每台三萬五千元
    之訂價及被告供稱米笛點唱機每台一萬七千五百元之售出價格，固能認其售價有
    相當程度係受所附歌曲數目影響；惟各廠牌點（伴）唱機之進貨價格，主要係取
    決於機體生產、管銷費用成本之高低、零件優劣、功能強弱、利潤成數或行銷策
    略、市場需求程度等項因素，非概依附贈歌曲多寡而定；且附贈之歌曲光碟係廠
    家自行生產或購贈，其成本不同，若被授權使用後自行重製，亦往往因歌曲之創
    作年代、流行程度、利用之態樣、授權次數、授權區域、使用期限長短，而有甚
    大之差異，凡此諸多變數，除經生產廠商透露外，一般之經銷商根本無從窺知，
    即不能以單以附贈歌曲數目及售價間之關係，反推被告於買進或查獲前必已明知
    扣案之二片光碟係侵害告訴人所享某一詞、曲著作權之重製物；況米笛點唱機出
    廠時所附如扣案之歌本「DVDMP3卡拉OK歡唱點歌錄」中首頁訂有保證書乙紙，其
    內明載：「茲證明本公司生產銷售之數位影音光碟伴唱機，其配付之影音光碟片
    內之歌曲（音樂及錄音著作）均已取得下述著作權人全權授權重製：巨流唱片、
    貫禾傳播、光輝唱片、華倫唱片、鴻谷唱片、海山唱片、嘉應唱片、黃仁清老師
    、陳和平老師、呂金守老師、俞隆華老師、陸醒老師、黃吉雄老師、陳源老師、
    王光達老師、趙曉潭老師：：等，得合法於店內陳列及銷售使用」等宣示文字，
    即無從認定被告係屬明知。
四、綜上所述，告訴人所提出查獲時之現場照片、送貨單、點將家伴唱機廣告單，連
    同扣案物及其所舉證人廖欣漪之供述，均不能佐證被告曾有陳列、散布扣案光碟
    或公開演出其內歌曲，或就扣案之光碟係侵害著作權之重製物早已明知之事實，
    公訴人徒憑告訴人片面之指訴即遽行起訴，其證據顯有不足，此外復查無被告有
    何違反著作權犯行之其他積極證據，揆諸前述說明，自應認其被訴違反著作權法
    第九十三條之罪名為不能證明其犯罪，應為無罪之諭知。
據上論斷，應依刑事訴訟法第三百零一條第一項前段，判決如主文。
本案經檢察官林建中到庭執行職務
中      華      民      國    九十      年      八      月    二十九    日
                                      臺灣板橋地方法院刑事第五庭
                                          法  官 周建興
右正本證明與原本無異。
如不服本判決，應於判決送達後十日內，向本院提出上訴狀。
                                          書記官 許清秋
中      華      民      國    九十      年      九      月       五     日


司法院資訊處製作；財團法人民間司法改革基金會備份。
